臺灣彰化地方法院民事判決　93年度保險字第10號
原　　　告　乙○○　　　住彰化.
　　　　　　丙○○　　　住臺中.
共　　　同
訴訟代理人　陳振吉律師
複　代理人　庚○○　　　住彰化.
被　　　告　新光人壽保險股份有限公司
　　　　　　　　　　　　設臺北.
法定代理人　甲○○　　　住同上.
訴訟代理人　丁○○　　　住臺北.
　　　　　　林巧琪
被　　　告　國泰人壽保險股份有限公司
　　　　　　　　　　　　設臺北.
法定代理人　己○○　　　住同上.
訴訟代理人　吳光陸律師
複　代理人　戊○○　　　住臺中.
上列當事人間請求給付保險金事件，本院於民國94年5月2日言詞
辯論終結，判決如下：
    主  文
原告之訴及假執行之聲請均駁回。
訴訟費用由原告負擔。
    事實及理由
一、原告起訴主張：原告之母張黃錫生前向被告新光人壽保險股
    份有限公司（下稱新光公司）投保名稱分別為「萬歲」、「
    防癌」、「長樂」、「定期」等4項人壽保險（下稱系爭萬
    歲、防癌、長樂、定期壽險），上開4項保險契約之要保人
    、被保險人均為張黃錫，身故受益人為原告乙○○、丙○○
    。又張黃錫另向被告國泰人壽保險股份有限公司（下稱國泰
    公司）投保國泰萬代福101終身人壽保險（下稱系爭萬代福
    壽險），上開保險契約之要保人、被保險人為張黃錫，身故
    受益人則為原告丙○○。嗣張黃錫於民國92年6月24日死亡
    後，原告即分別向被告請領身故保險金。詎被告新光公司除
    給付系爭長樂壽險之身故保險金予原告乙○○、丙○○外，
    另以系爭萬歲、防癌、定期等3項壽險，因身故受益人已變
    更為訴外人張逢恩（原名張煌錄）、張煌麟為由，而拒絕給
    付身故保險金予原告。被告國泰公司亦以系爭國泰萬代福壽
    險之身故受益人已變更為張煌麟、張逢恩為由，拒絕給付身
    故保險金予原告丙○○。然被告新光公司所提出系爭萬歲、
    防癌、定期等3項壽險之保險契約內容變更申請書，與被告
    國泰公司所提出系爭萬代福壽險之保險契約內容變更申請書
    ，均係他人所偽造，其受益人變更應屬無效，原告乙○○、
    丙○○仍為系爭萬歲、防癌、定期等3項壽險之身故受益人
    ，原告丙○○仍為系爭萬代福壽險之身故受益人。爰基於保
    險契約之法律關係，請求被告給付保險金等語。並聲明：(一)
    被告新光公司應給付原告乙○○、丙○○新臺幣（下同）30
    0,000元，及自起訴狀繕本送達被告新光公司翌日起至清償
    日止，按週年利率5%計算之利息。(二)被告國泰公司應給付原
    告丙○○300,000元，及自起訴狀繕本送達被告國泰公司翌
    日起至清償日止，按週年利率5%計算之利息。(三)願供擔保，
    聲請宣告假執行。
二、被告之聲明及陳述：
  (一)被告新光公司則以：張黃錫先於87年9月8日將系爭防癌壽險
    之身故受益人變更為張煌麟、張逢恩，次於90年3月6日將系
    爭萬歲壽險之身故受益人變更為張煌麟、張逢恩，復於91年
    12月2日將系爭定期壽險之身故受益人變更為張煌麟，均由
    張黃錫親自至被告新光公司辦理，並在保險契約內容變更申
    請書上簽名。原告既非系爭防癌、萬歲、定期等3項壽險之
    身故受益人，自無請求被告新光公司給付保險金之權利等語
    ，資為抗辯。並聲明：1.原告之訴及假執行之聲請均駁回。
    2.願供擔保，聲請免為假執行。
  (二)被告國泰公司則以：張黃錫先於87年8月28日將系爭萬代福
    壽險之身故受益人變更為張煌麟、張逢恩、原告丙○○等3
    人，次於90年3月8日再變更為原告丙○○，嗣於92年4月21
    日復變更為張煌麟、張逢恩，均經張黃錫在保險契約內容變
    更申請書上簽名。原告丙○○請求被告國泰公司給付保險金
    ，自無理由等語置辯。並聲明：1.原告之訴及假執行之聲請
    均駁回。2.願供擔保，聲請免為假執行。
三、兩造不爭執之事實：
  (一)張黃錫生前曾向被告新光公司先後投保系爭萬歲、防癌、長
    樂、定期等4項壽險，上開4項保險契約之要保人、被保險人
    均為張黃錫。
  (二)張黃錫向被告國泰公司投保系爭萬代福壽險，該保險契約之
    要保人、被保險人為張黃錫。
  (三)張黃錫業於92年6月24日死亡。
  (四)被告新光公司於張黃錫死亡後，業已將系爭萬歲壽險之身故
    保險金10,568,682元、系爭防癌壽險之身故保險金807,896
    元給付予張煌麟、張逢恩，另將系爭定期壽險之身故保險金
    2,994,078元給付予張逢恩。
  (五)被告國泰公司於張黃錫死亡後，將系爭萬代福壽險之身故保
    險金扣除貸款金額後，業已給付4,117,086元之保險金予張
    煌麟、張逢恩。
四、本件原告另主張：系爭萬歲、防癌、定期等3項壽險之身故
    受益人為原告乙○○、丙○○，系爭萬代福壽險之身故受益
    人則為原告丙○○。系爭萬歲、防癌、定期、萬代福壽險等
    4項壽險之保險契約內容變更申請書，均係他人所偽造，其
    受益人變更應屬無效等語，則為被告所否認，並各以前詞置
    辯。按受益人經指定後，要保人對其保險利益，除聲明放棄
    處分權者外，仍得以契約或遺囑處分之，保險法第111條第1
    項定有明文。上開4項壽險之要保人張黃錫於指定身故受益
    人後，並未聲明放棄對其保險利益之處分權，既為兩造所不
    爭執，故張黃錫仍得以契約或遺囑之方式，變更身故受益人
    至明。因此，本件應審究者即為系爭萬歲、防癌、定期、萬
    代福等4項壽險之要保人張黃錫，是否已將身故受益人變更
    為張煌麟、張逢恩。經查：(一)張黃錫先於87年9月8日將系爭
    防癌壽險之身故受益人變更為張煌麟、張逢恩，次於90年3
    月6日將系爭萬歲壽險之身故受益人變更為張煌麟、張逢恩
    ，復於91年12月2日將系爭定期壽險之身故受益人變更為張
    煌麟之事實，業據被告新光公司提出保險契約內容變更申請
    書在卷為證，經核相符。又張黃錫先於87年8月28日將系爭
    萬代福壽險之身故受益人變更為張煌麟、張逢恩、原告丙○
    ○等3人，次於90年3月8日再變更為原告丙○○，嗣於92年4
    月21日復變更為張煌麟、張逢恩等情，亦經被告國泰公司提
    出保險契約內容變更申請書附卷為憑，核閱無訛，且經證人
    即辦理系爭萬代福壽險投保與身故受益人變更之國泰公司主
    任郭戴意圓於本院93年5月14日準備程序期日證述綦詳。(二)
    原告雖主張：系爭萬歲、防癌、定期、萬代福等4項壽險之
    保險契約內容變更申請書，均係他人所偽造等語，然為被告
    所否認。而上開4紙保險契約內容變更申請書，經本院併同
    兩造不爭執確由張黃錫本人簽名之系爭5項壽險保險契約要
    保書、臺灣中小企業銀行股份有限公司存款帳戶印鑑卡、合
    作金庫銀行股份有限公司存款帳戶印鑑卡等資料，囑託法務
    部調查局鑑定上開4紙保險契約內容變更申請書之要保人簽
    章欄「張黃錫」簽名之真偽，其鑑定結果認為「1.乙類簽名
    （指兩造不爭執為真正之張黃錫簽名）書寫工整、筆劃緩慢
    僵硬，且其簽名習性較不穩定而常有變化，但甲1類（指系
    爭萬歲壽險之保險契約內容變更申請書）、甲2類（指系爭
    防癌壽險之保險契約內容變更申請書）、甲3類（指系爭定
    期壽險之保險契約內容變更申請書）簽名經與乙類簽名比對
    後，發現其間仍有若干筆劃特徵相似，該3類簽名並未脫離
    乙類簽名變異之範疇，故研判甲1類、甲2類、甲3類簽名與
    乙類簽名高度可能出於同一人手筆。2.甲4類（指系爭萬代
    福壽險之保險契約內容變更申請書）簽名書寫過於緩慢僵直
    ，難以確認其筆劃特徵，致無法與乙類簽名進行比對。」此
    有法務部調查局93年9月30日調科貳字第09300387860號鑑定
    通知書在卷可稽，堪信系爭萬歲、防癌、定期等3項壽險之
    保險契約內容變更申請書上「張黃錫」之簽名，應為張黃錫
    本人所簽署無訛。至於系爭萬代福壽險之保險契約內容變更
    申請書，雖因簽名書寫過於緩慢僵直，難以確認其筆劃特徵
    ，而無法進行比對，亦不得據此認為該保險契約內容變更申
    請書上「張黃錫」之簽名係由他人所偽造。且張黃錫於84年
    4月26日向被告國泰公司投保系爭萬代福壽險時，原指定身
    故受益人為張煌麟，其後，於87年8月28日將身故受益人變
    更為張煌麟、張逢恩、原告丙○○等3人，嗣於90年3 月8日
    ，始將身故受益人變更為原告丙○○之事實，此為兩造所不
    爭執，並有系爭萬代福壽險要保書、保險契約內容變更申請
    書在卷為證，另參酌張黃錫向被告新光公司投保系爭萬歲、
    防癌、定期等3項壽險後，亦有變更身故受益人之情形，可
    見張黃錫於投保後，確有變更身故受益人之習性。再者，被
    告國泰公司承保系爭萬代福壽險，於張黃錫死亡後，被告國
    泰公司即有給付保險金予身故受益人之義務，且其數額不因
    身故受益人為原告丙○○，或為張煌麟、張逢恩，而有不同
    ，故被告國泰公司或其職員自無甘冒民、刑事責任，擅自偽
    造保險契約內容變更申請書之理。因此，系爭萬歲、防癌、
    定期、萬代福等4項壽險之保險契約內容變更申請書，係張
    黃錫本人所簽名，洵堪認定。原告主張上開4紙保險契約內
    容變更申請書係他人所偽造等語，自難採取。(三)綜上所述，
    張黃錫業已將系爭防癌、萬歲、萬代福等3項壽險之身故受
    益人變更為張煌麟、張逢恩，並將系爭定期壽險之身故受益
    人變更為張煌麟，應堪確認。原告乙○○、丙○○既非系爭
    萬歲、防癌、定期等3項壽險之身故受益人，原告丙○○亦
    非系爭萬代福壽險之身故受益人，則原告乙○○、丙○○請
    求被告新光公司給付系爭萬歲、防癌、定期等3項壽險之保
    險金，原告丙○○請求被告國泰公司給付系爭萬代福壽險之
    保險金，於法自屬無據。
五、從而，原告基於保險契約之法律關係，請求被告新光公司應
    給付原告乙○○、丙○○300,000元，被告國泰公司應給付
    原告丙○○300,000元，及各自起訴狀繕本送達被告翌日起
    至清償日止之法定遲延利息，即無理由，應予駁回。
六、原告之訴既經駁回，其假執行之聲請，即失所附麗，亦應駁
    回。
七、訴訟費用負擔之依據：民事訴訟法第78條、第85條第1項前
    段。
中　　華　　民　　國　　94　　年　　5 　　月　　30　　日
                  民事第二庭    法　官　鄭舜元
以上正本係照原本作成。
如對判決上訴，應於判決送達後20日內向本院提出上訴狀。
中　　華　　民　　國　　94　　年　　5　　月　　30　　日
                      　　　    書記官　顏督訓
